臺灣高等法院高雄分院民事判決　九十年度重上字第七二號
　　　上　訴　人　　宏統營造股份有限公司
　　　法定代理人　　甲○○
　　　被 上訴 人　　信益陶瓷股份有限公司
　　　法定代理人　　乙○○
右當事人間請求清償債務事件，上訴人對於中華民國九十年五月十八日臺灣高雄地方
法院九十年度重訴字第九六號第一審判決提起上訴，本院判決如左：
    主      文
原判決關於命上訴人給付超過新台幣貳佰玖拾柒萬捌仟伍佰貳拾貳元部分，及假執行
之宣告，暨訴訟費用之裁判，均廢棄。
右開廢棄部分，被上訴人在第一審之訴及其假執行之聲請均駁回。
其餘上訴駁回。
第一、二審訴訟費用由上訴人負擔百分之四十三，餘由被上訴人負擔。
    事實及理由
一、被上訴人主張：(一)訴外人浩新股份有限公司（下簡稱浩新公司）積欠伊貨款無力
    清償，遂於民國八十九年二月一日與伊簽立債權讓與同意書，由浩新公司將對上
    訴人之貨款債權讓與伊。依浩新公司待收帳款明細表所列上訴人於八十九年三月
    份以前積欠浩新公司之材料保留款為新台幣（下同）一百零一萬零七百六十三元
    ，及浩新公司於八十九年四月份尚出貨予上訴人，貨款共計三百七十四萬八千七
    百五十二元。合計債權總額為四百七十五萬九千五百十五元。伊已於同年五月十
    日將債權讓與之事通知上訴人，此債權之讓與，對上訴人自發生效力，伊得請求
    上訴人如數給付。(二)另上訴人向伊訂購磁磚一批，伊依約按實際送貨完成數量百
    分之百計價請款，因其中百分之五保留款依約係俟被上訴人所承攬之楊梅五守新
    村合建國宅建築工程（下稱五守新村國宅工程）驗收合格後，再配合估驗請款，
    故上訴人須扣除百分之五保留款後付款。伊已陸續交貨予上訴人，貨款總計二百
    三十六萬六千三百零四元，已屆清償期，扣除百分之五保留款後，上訴人應給付
    伊之貨款合計二百二十四萬七千九百八十九元。詎上開二筆款項經伊向上訴人催
    討，均未獲清償，爰依買賣及債權債與之法律關係，求為判決：(一)上訴人應給付
    七百萬七千五百零四元，及自九十年二月十五日起至清償日止，按年息百分之五
    計算之利息。(二)願供擔保請准宣告假執行。並聲明駁回上訴人之上訴。
二、上訴人則以：被上訴人僅受讓伊積欠浩新公司之材料保留款一百零一萬零七百六
    十三元（下稱系爭保留款），此保留款依約應俟五守新村國宅工程完工驗收完畢
    後而為給付，然該國宅工程迄今尚未驗收，系爭保留款之清償期即未屆至，被上
    訴人自不得請求。至被上訴人另主張受讓系爭保留款以外之貨款債權三百七十四
    萬八千七百五十二元部分，因被上訴人無法舉證證明，伊自不負給付義務。又伊
    受被上訴人債權讓與之通知後，原應給付浩新公司除系爭保留款外之貨款僅七十
    六萬零四百五十八元，且伊於八十九年七月二十五日代浩新公司墊付搬運費用二
    萬九千九百二十五元，應自此貨款中扣除，故浩新公司若真有讓與被上訴人此貨
    款債權，被上訴人僅得請求七十三萬零五百三十三元。又伊積欠被上訴人之前開
    磁磚貨款二百二十四萬七千九百八十九元，已獲被上訴人應允延期清償，同意俟
    五守新村國宅工程完工驗收，工程款核撥後，再予支付。惟該國宅工程迄未驗收
    ，清償期尚未屆至，被上訴人自不得請求清償該筆貨款等語，資為抗辯。原審判
    決上訴人全部敗訴，上訴人不服，提起上訴，於本院聲明：(一)原判決廢棄。(二)被
    上訴人在第一審之訴及假執行之聲請均駁回。
三、兩造不爭執之事項：
  (一)上訴人因承包五守新村國宅工程，而向浩新公司陸續購買材料，浩新公司於八十
    九年二月一日已將浩新公司對上訴人之一百零一萬零七百六十三元材料保留款債
    權讓與被上訴人。（見本院卷第二０二頁）
  (二)上訴人亦向被上訴人訂購磁磚材料一批，已交貨之貨款總計二百三十六萬六千三
    百零四元，已屆清償期，扣除百分之五保留款後，上訴人應給付被上訴人之貨款
    合計為二百二十四萬七千九百八十九元。（見本院卷第一五三頁）
  (三)上訴人於八十九年七月二十五日代浩新公司墊付搬運費二萬九千九百二十五元。
    （見本院卷第一五０、一六七頁）
  (四)上訴人於八十九年五月十一日、同年六月二十二日先後收到被上訴人受讓債權之
    律師通知函及存信信函。（本院卷第三二、三三頁）
四、兩造爭執之事項：
  (一)浩新公司與被上訴人間讓與債權之範圍及金額如何？
  (二)前開讓與債權契約對上訴人之效力如何？
  (三)系爭一百零一萬零七百六十三元材料保留款債權是否已屆清償期？
  (四)上訴人代浩新公司墊付搬運費用二萬九千九百二十五元，應否自系爭七十六萬零
    四百五十八元貨款債權中扣除？
  (五)上訴人積欠被上訴人之磁磚貨款二百二十四萬七千九百八十九元，是否經被上訴
    人同意延期清償？
五、浩新公司與被上訴人間讓與債權之範圍及金額如何？
  (一)被上訴人主張伊與浩新公司於八十九年二月一日簽立債權讓與同意書，由浩新公
    司將對上訴人自八十九年二月一日後所生一切貨款債權，讓與伊之事實，業據提
    出「同意書」、「浩新待收帳款明細表」、「債權讓予同意書」及「客戶應收帳
    款對帳單」各一紙（台灣桃園地方法院八十九年度重訴字第三四一號清償債務案
    卷第十三頁反面、十四至十六頁）為證，上訴人僅就浩新公司將對上訴人之一百
    零一萬零七百六十三元保留款債權，讓與被上訴人之事實不為爭執，否認有其他
    債權之讓與。經查浩新公司陸續出售材料予上訴人，每期請款保留百分之五，約
    定至上訴人所承包之五守新村國宅工程驗收後給付，迄本院審理中仍出貨予上訴
    人；及浩新公司有簽立上開「同意書」及「債權讓予同意書」，將對上訴人之貨
    款債權讓與被上訴人之事實，業經證人即兩造均不爭其為浩新公司實際負責人之
    曾維程（原名丙○○）於本院證述明確（本院卷第一九九至二０三頁）。雖證人
    曾維程另證述：浩新公司只將對上訴人之材料保留款轉讓予被上訴人，並未將其
    他貨款債權讓與被上訴人云云，然證人曾維程為浩新公司之實際負責人，係屬利
    害關係人，原難期待其於本件為真實之陳述。且依浩新公司與被上訴人所簽「債
    權讓予同意書」第五條約定：「甲方（指浩新公司）自民國八十九年二月一日後
    發生之一切貨款債權，一併同讓予乙方（指被上訴人）。」，已載明所讓與之債
    權係債權讓與契約簽訂約後發生之一切貨款債權，參諸上訴人因承包五守新村國
    宅工程而陸續向浩新公司訂購材料，亦屬事實，是上訴人因承攬五守新村國宅工
    程而與浩新公司間既有材料買賣之法律關係存在，則浩新公司與被上訴人約定讓
    與此將來依浩新公司之出貨而發生之貨款債權，無非係附停止條件之債權讓與。
    故浩新公司基此買賣關係將來對上訴人有貨款債權發生時，債權讓與之停止條件
    即成就，而發生債權讓與之效力。準此，上開債權讓與契約顯非單純讓與材料保
    留款甚明，證人曾維程所為浩新公司僅讓與材料保留款云云，與上開「債權讓予
    同意書」之約定不符，不足採信。
  (二)浩新公司讓與被上訴人之債權除兩造所不爭之一百零一萬零七百六十三元材料保
    留款債權外，被上訴人另主張浩新公司於八十九年四月份尚出貨予上訴人，貨款
    共計三百七十四萬八千七百五十二元，已讓與伊云云，並據提出客戶應收帳款對
    帳單一份（原審卷十六頁）為證。惟上訴人僅承認伊於八十九年六月二十二日受
    被上訴人債權讓與之通知後，原應給付浩新公司除系爭保留款外之貨款為七十六
    萬零四百五十八元，否認有積欠浩新公司其他貨款存在。查被上訴人所提客戶應
    收帳款對帳單上並無浩新公司與上訴人簽章認證資料，自不足證明浩新公司對上
    訴人有超過七十六萬零四百五十八元之貨款債權存在。又浩新公司於上開債權讓
    與契約成立後，對上訴人已發生七十六萬零四百五十八元之貨款債權，既為上訴
    人所不爭，則此部份貨款債權，已因債權讓與之停止條件成就，而移轉予被上訴
    人，堪予認定。
  (三)基上事證，足認浩新公司讓與被上訴人之債權有二筆，即一百零一萬零七百六十
    三元材料保留款債權及七十六萬零四百五十八元貨款債權。
六、前開讓與債權契約對上訴人之效力如何？
  (一)被上訴人雖主張伊於八十九年年五、六月間已將債權讓與之事通知上訴人，惟上
    訴人於八十九年五月十一日、同年六月二十二日收受被上訴人受讓債權之律師通
    知函及存信信函之附件及浩新待收帳款明細表，僅載明浩新公司讓與一百零一萬
    零七百六十三元材料保留款債權之事實，並無轉讓系爭七十六萬零四百五十八元
    貨款債權之記載，是至遲於八十九年六月二十二日，上訴人即已知悉系爭材料保
    留款債權讓與之事，固不待言，惟系爭七十六萬零四百五十八元貨款債權之轉讓
    ，已否通知上訴人，攸關對上訴人是否發生效力，自應予究明。
  (二)按債權之讓與，依民法第二百九十七條第一項之規定，非經讓與人或受讓人通知
    債務人，對於債務人固不生效力，惟法律設此規定之本旨，無非使債務人知有債
    權讓與之事實，受讓人對於債務人主張受讓事實行使債權時，既足使債務人知有
    債權讓與之事實，即應認為兼有通知之效力。（最高法院二十二年上字第一一六
    二號判例參照）。本件讓與債權契約成立後所發生七十六萬零四百五十八元貨款
    債權，雖於讓與契約成立時尚未存在，然因債權讓與之停止條件成就，而發生債
    權移轉之效力，已如前述。是此項債權雖未經被上訴人於八十九年六月二十二日
    為債權讓與通知時，一併通知，然被上訴人起訴既主張浩新公司於八十九年四月
    份尚出貨予上訴人，其已受讓浩新公司對上訴人之貨款債權，則該起訴狀繕本於
    九十年二月十四日送達上訴人時，既足使上訴人知悉浩新公司已將上開七十六萬
    零四百五十八元貨款債權讓與被上訴人之事實，應認該貨款債權之讓與，已通知
    上訴人，對上訴人自發生效力。
七、系爭一百零一萬零七百六十三元材料保留款債權是否已屆清償期？
  　上訴人抗辯：伊與浩新公司約定系爭材料保留款應俟五守新村國宅工程完工驗收
    完畢後而為給付等語，核與證人曾維程證述：浩新公司是陸續賣材料給上訴人，
    每期請款保留百分之五，保留款約定至五守新村國宅工程驗收完畢後給付等情相
    符，堪認屬實。按債務人於受通知時，所得對抗讓與人之事由，皆得以對抗受讓
    人，民法第二百九十九條定有明文。又當事人主張有利於己之事實者，就其事實
    有舉證之責任，復為民事訴訟法第二百七十七條所明定。本件被上訴人請求上訴
    人給付系爭保留款，上訴人以清償期尚未屆至為抗辯，被上訴人自應就系爭保留
    款之清償期已屆至，即五守新村國宅工程已完成驗收之有利於己之事實，負舉證
    之責，惟被上訴人迄未能舉證證明，從而，被上訴人請求上訴人給付系爭保留款
    ，洵屬無據。
八、上訴人代浩新公司墊付搬運費用二萬九千九百二十五元，應否自系爭七十六萬零
    四百五十八元貨款債權中扣除？
    按債務人於受債權讓與通知時，對於讓與人有債權者，如其債權之清償期，先於
    所讓與之債權，或同時屆至者，債務人得對於受讓人主張抵銷，民法第二百九十
    九條第二項定有明文。查上訴人主張其於八十九年九月二十一日代浩新公司墊付
    搬運費二萬九千九百二十五元，為被上訴人所不爭，且系爭七十六萬零四百五十
    八元貨款債權之讓與，上訴人係於九十年二月十四日起訴狀繕本送達時，受債權
    讓與之通知，已如前述，則上訴人受此項債權讓與通知時，對於浩新公司既有二
    萬九千九百二十五元代墊款返還請求權存在，且債權均屆清償期，自得對被上訴
    人主張抵銷。從而，上訴人代浩新公司墊付搬運費用二萬九千九百二十五元，自
    系爭七十六萬零四百五十八元貨款債權扣除後，被上訴人所得請求之貨款債權為
    七十三萬零五百三十三元。
九、上訴人積欠被上訴人之磁磚貨款二百二十四萬七千九百八十九元，是否經被上訴
    人同意延期清償？
  (一)上訴人固不爭執確有積欠被上訴人貨款共計二百二十四萬七千九百八十九元未付
    之事實，惟抗辯：被上訴人已同意伊延期清償，即俟五守新村國宅工程完工驗收
    核撥後，再以覆驗款及初驗款支付云云，並舉卷附本票二張（本院卷一二六頁）
    為憑，然為被上訴人所否認。查該二張本票，係上訴人簽發交付被上訴人業務員
    轉交被上訴人收執一節，固為被上訴人所不爭，然該二張支票雖載明受款人為「
    信益陶瓷工業股份有限公司」，惟其票面金額分別為二百零一萬三千二百八十七
    元、十二萬五千五百三十六元，總金額與系爭貨款之金額並不相符，是否確為擔
    保系爭貨款所簽發，已有可疑；又依其票面上僅有上訴人單方面記載「本本票為
    擔保交付五守工地工程款之用，如已收受上列金額後，本票即應返還」等語，及
    分別有「以覆驗款支付」、「以初驗款支付」之記載，然並無被上訴人簽認或同
    意之字句附記其上之隻字片語，充其量僅能證明上訴人曾簽立本票交付被上訴人
    之事實，無法證明與系爭貨款有關，遑論被上訴人有同意延期清償之事。
  (二)上訴人雖舉出訴外人志登工程企業有限公司、弘鎮工程有限公司等因同意其延期
    清償債務而出具之撥款協議書（本院卷附一二四、一二五頁），主張上開公司均
    因同意其延期清償而收受其簽發之本票，被上訴人亦收受本票，足證被上訴人有
    同意延期清償云云。惟被上訴人否認有簽立撥款同意書，苟上訴人所稱：被上訴
    人有同意緩期清償一情屬實，應無未能提出此撥款協議書之理。上訴人既未能舉
    證證明被上訴人有簽撥款同意書，同意延期清償之事實，自不得以被上訴人收受
    上開二張本票，遽認被上訴人有同意上訴人延期清償。況上訴人遲未提出被上訴
    人出具之撥款協議書，益證被上訴人並未同意上訴人延期清償。
  (三)從而，上訴人抗辯被上訴人同意其延期清償一事，不足採信。上訴人自認積欠被
    上訴人系爭貨款未付，被上訴人基於雙方買賣契約，請求上訴人給付系爭貨款，
    即屬有據。
十、綜上所述，被上訴人得請求上訴人給付之金額為二百九十七萬八千五百二十二元
    （730533  +0000000=0000000）。從而，被上訴人本於買賣及債權讓與之法律關
    係，請求上訴人給付二百九十七萬八千五百二十二元，及自起訴狀繕本送達翌日
    即九十年二月十五日起至清償日起算之利息，即屬正當，應予准許，其超過上開
    部分之請求，即非正當，不應准許。原審就上開不應准許部分，為上訴人敗訴之
    判決，並為假執行之宣告，自有未洽，上訴意旨就此部分求予廢棄改判，為有理
    由。至上開應准許部分，原審判命上訴人給付，並為假執行之宣告，核無違誤，
    上訴意旨，就此部分求予廢棄改判，為無理由，應駁回其上訴。
十一、本件事證已明，兩造其餘攻擊防禦方法，對於判決結果均不生影響，爰不予一一
    論述，併此敘明。
十二、據上論結，本件上訴為一部有理由，一部無理由，依民事訴訟法第四百五十條、
    第四百四十九條第一項、第七十九條但書，判決如主文。
中　　　華　　　民　　　國　　九十一　　年　　 十一　　 月　　二十　　　日
                              臺灣高等法院高雄分院民事第三庭
~B1審判長法官　張明振
~B2法　　　官　鄭月霞
~B3法　　　官　徐文祥
右為正本係照原本作成。
如對本判決上訴，須於判決送達後二十日內向本院提出上訴狀，其未表明上訴理由者
，應於上訴後二十日內向本院提出上訴理由書（均須按他造當事人之人數附繕本）。
上訴時應提出委任律師或具有律師資格之人之委任狀，並依附註條文規定辦理。
中　　　華　　　民　　　國　　九十一　　年　　 十一　　 月　　二十　　　日
~B法院書記官　黃一秋
附註：
民事訴訟法第四百六十六條之一：
對於第二審判決上訴，上訴人應委任律師為訴訟代理人，但上訴人或其法定代理人具
有律師資格者，不在此限。
上訴人之配偶、三親等內之血親、二親等內之姻親，或上訴人為法人、中央或地方機
關時，其所屬專任人員具有律師資格並經法院認為適當者，亦得為第三審訴訟代理人
。
第一項但書及第二項情形，應於提起上訴或委任時釋明之。
